臺灣臺北地方法院民事判決　　　　　　　93年度訴字第4413號
　　原　　　告　乙○○
　　訴訟代理人　丙○○
　　　　　　　　何兆龍律師
　　　　　　　　梁育純律師
　　被　　　告　甲○○
　　訴訟代理人　黃國鐘律師
當事人間因被告過失傷害案件，經原告提起刑事附帶民事訴訟，
請求侵權行為損害賠償事件，經本院刑事庭裁定移送，本院於
中華民國93年12月31日言詞辯論終結，判決如下：
    主  文
被告應給付原告新台幣伍拾貳萬仟玖佰陸拾陸元及自民國九十
年八月九日起至清償日止，按週年利率百分之五計算之利息。
原告其餘之訴駁回。
訴訟費用由被告負擔十分之三，餘由原告負擔。
本判決於原告以新台幣壹拾柒萬肆仟元為被告供擔保後，得假執
行，但被告如以新台幣伍拾貳萬仟玖佰陸拾陸元為原告預供擔
保，得免為假執行。
原告其餘假執行之聲請駁回。
    事實及理由
甲、程序方面：
一、原告於起訴狀請求判決被告應給付新台幣（下同）2,663,00
    0 元，嗣於本院92年3 月13日準備程序中減縮聲明為1,733,
    300 元（見本院1 卷第178 頁），又於本院93年4 月7 日準
    備程序中再減縮為1,717,300 元（見本院2 卷第65頁），核
    係減縮應受判決事項之聲明，依民事訴訟法第463 條準用同
    法第255 條第1 項第3 款規定，應予准許，合先敘明。
二、按刑事庭移送民事庭之附帶民事訴訟，僅移送前之訴訟行為
    準用關於刑事訴訟之規定，若移送後之訴訟程序，則應適用
    民事訴訟法，此觀刑事訴訟法第490 條之規定即明。查本件
    過失傷害刑事部分，經本院臺北簡易庭第一審判決，檢察官
    不服提起上訴後，原告提出本件刑事附帶民事訴訟請求，雖
    本院臺北簡易庭未將刑事附帶民事部分併送本院刑事合議庭
    裁處，而逕以90年度北交簡附民字第28裁定移送本院民事庭
    審理，惟不論係由本院臺北簡易庭移送或係本院刑事庭移送
    該附帶民事訴訟，其結果均不影響本院民事庭之審判職權，
    茲該附帶民事訴訟既經移送繫屬本院民事庭，即應適用民事
    訴訟法規定，由本院依二審合議程序予以裁判。原告以檢察
    官上訴書誤載上訴至「臺灣高等法院」及本件非經本院二審
    刑事庭裁定移送等由，認原告提起附帶民事訴訟不合法，本
    院無審判權云云，容有誤會，附此敘明。
乙、實體方面：
一、原告主張：被告於89年11月20日晚上9 時20分許，駕駛車號
    2G -4605號自小客車，沿台北市○○○路○段北向南第一車
    道行駛至同路段151 巷口貿然左轉，造成騎乘車號 BCQ-290
    號重型機車之原告閃避不及，機車車頭撞及被告車輛右側車
    身，受有右側顳顎關節髁狀突骨折合併關節盤破損、左側下
    顎骨髁狀突下及正中聯合掌骨折、下頷5 公分撕裂傷、牙齒
    開咬、左側股骨骨折及右側顏面神經麻痺等傷害，而本件車
    禍經台北市行車事故鑑定委員會及覆議意見，咸認為被告轉
    彎車未讓直行車而肇事，原告並無任何過失。且車禍發生後
    原告被送往國防大學國防醫學院三軍總醫院（下稱三軍總醫
    院）急診，歷經多次手術，出院後又必須回院複診，爰依侵
    權行為法則請求被告賠償醫療費用830,300 元、看護費用24
    2,000 元、往返醫院及學校之交通費用45,000元及非財產上
    損害賠償600,000 元。並聲明：(一)被告應給付原告1,717,30
    0 元，及自90年8 月9 日起至清償日止按年息5%計算之利息
    。(二)願供擔保請准宣告假執行。
二、被告則以：本件係原告騎機車超速致生車禍受傷之結果，被
    告於事故發生時，因立即報警並與路人合作將原告送醫，致
    未保持現場，造成警員事後所製作之現場圖並非依原貌為之
    ，故本件將全部車禍過失均歸責於被告，實屬不公。又原告
    主張醫療費用與原先在刑事簡易庭陳述數額相距甚大，且未
    扣除全民健保負擔部分及已向泰安產物保險股份有限公司（
    下稱泰安保險公司）請領之281,433 元之強制責任險部分，
    而其中整型、植牙、看護、交通等費用，並無相關公正單據
    可憑，且受告知人新安產物保險股份有限公司（下稱新安保
    險公司）製作之汽車保險理賠申請書認定原告有重大過失且
    請求金額過高等語，資為抗辯。並聲明：(一)原告之訴及假執
    行之聲請均駁回。(二)願供擔保請准宣告免為假執行。
三、原告主張被告於89年11月20日晚上9 時20分許，駕駛車號2G
    - 4605號自小客車，沿台北市○○○路○段北向南第一車道
    行駛至同路段151 巷口貿然左轉，造成騎乘車號BCQ-290 號
    重型機車之原告閃避不及，機車車頭撞及被告車輛右側車身
    ，受有右側下顎骨髁狀突下及正中聯合掌骨折、下頷5 公分
    撕裂傷、牙齒開咬、左側股骨骨折等傷害，被告因本件過失
    傷害案件，經本院臺北簡易庭於90年6 月11日以90年度北交
    簡字第1109號判處有期徒刑3 月，嗣經檢察官上訴，經本院
    刑事合議庭於91年11月25日以90年度交簡上字第115 號，撤
    銷改判為有期徒刑3 月確定在案；以及原告業因本件車禍向
    泰安保險公司請領281,433 元之強制責任保險金等情，為被
    告所不爭執事項，並有三軍總醫院診斷證明書、病歷影本、
    刑事判決書及泰安保險公司函在卷可參（見本院1 卷第40頁
    至第41頁、第249 頁至第304 頁，本院二卷第40頁至第48頁
    ，本院1 卷第37頁至第63頁），堪信為真實。茲原告爰依侵
    權行為法則請求被告負損害賠償責任，被告則以前詞置辯，
    故本件兩造爭點厥為：1.兩造間肇事責任之過失比例為何？
    2.原告請求金額是否妥當？析論如下：
(一)、按汽車（含機車）行駛至交岔路口，轉彎車應讓直行車先行
    ；汽車行駛時，駕駛人應注意車前狀況及兩車併行之間隔，
    並隨時採取必要之安全措施，道路交通安全規則第102 條第
    1 項第6 款、第94條第3 項定有明文。查被告於前開時、地
    ，駕駛自小客車左轉與對向騎乘機車直行之被告發生車禍，
    然事發當時天雨、夜間有照明、視距良好、市區○○道路濕
    潤、無缺陷及障礙，依雙方智識、能力又無不能注意之情事
    ，被告未遵守前揭轉彎車應讓直行車先行之規定，貿然左轉
    ，致發生本件車禍，應係本件車禍肇事主因。然依兩造於肇
    事當時談話紀錄及現場圖研判，被告沿北向南之內側車道左
    轉，車身已橫至第二車道，始為對向直行之原告機車撞擊，
    可見原告直行車未注意車前狀況，隨時採取必要安全措施，
    致其所騎乘機車車頭直接撞擊被告自小客車右側車身，受有
    前開傷害，則原告就本件車禍發生與有過失一節，堪予認定
    。且本院刑事庭亦認定被告未讓直行車先行，致發生本件車
    禍，為肇事主因；原告未注意車前狀況則為肇事次因等情，
    此有本院90年度交簡上字第115 號判決書在卷可參。雖本件
    車禍曾先後送請台北市車輛行車事故鑑定委員會及覆議，均
    認原告未有違規情事云云（見本院1 卷第184 頁至第190 頁
    ），惟前開車禍鑑定意見顯未考量原告直行車應併同時注意
    車前狀況，隨時採取必要安全措施等行車義務，則鑑定意見
    就此部分判斷，自有未洽之處，故原告執此部分鑑定意見認
    為其並無肇事過失可言，自無可採。是本院審酌被告左轉車
    未讓直行車先行為肇事主因等情，認被告就本件車禍應負10
    分之9 之過失責任，原告應負10分之1 之過失責任。至被告
    辯稱：原告有重大過失云云，並提出事後自行製作現場圖及
    現場相片及受告知人新安產物保險之理賠書為憑（見本院1
    卷225 頁，第229 頁至第241 頁），惟前開資料並非事發當
    場之證據，且係事後製作之片面資料，本身已失其客觀性，
    自不資為判定兩造肇事責任比例之憑據，被告此部分辯解，
    自無可採。
(二)、復按不法侵害他人之身體或健康者，對於被害人因此喪失或
    減少勞動能力或增加生活上之需要時，應負損害賠償責任。
    又不法侵害他人之身體、健康、名譽、自由、信用、隱私、
    貞操，或不法侵害其他人格法益而情節重大者，被害人雖非
    財產上之損害，亦得請求賠償相當之金額。民法第193條第1
    項、同法第195條第1項前段分別定有明文。本件被告既係本
    件車禍肇事主因，則其過失行為與原告因本件車禍所受傷害
    間，顯具有相當因果關係，其對原告所受之傷害，應負擔賠
    償責任，茲就原告請求賠償之金額，應否准許，茲分述如后
    ：
  1.醫療費用96,800元部分：
    次按全民健康保險法第82條規定：「保險對象因汽車交通事
    故，經本保險提供醫療給付者，本保險之保險人得向強制汽
    車責任保險之保險人代位請求該項給付。」。而全民健康保
    險法為保險法之特別法，應優先於保險法第135 條、 第103
    條之規定而為適用，從而全民健康保險之被保險人因汽車交
    通事故，經全民健康保險提供醫療給付者，全民健康保險之
    保險人自得向強制汽車責任保險之保險人代位請求該項給付
    ；而依強制汽車責任保險法第30條規定，於該範圍內，加害
    人或強制汽車責任保險之被保險人之損害賠償責任即因而解
    免，全民健康保險被保險人對於加害人之損害賠償請求權亦
    因而喪失。故關於全民健康保險之保險人代為支付之醫療費
    用部分，因該部分對被告之損害賠償請求權已由全民健康保
    險之保險人代位取得，原告請求之醫療費用就全民健康保險
    給付之部分，其損害賠償請求權已喪失（最高法院89年度台
    上字第615 號判決意旨參照）。經查，原告因本件車禍事故
    ，至三軍總醫院就醫之醫療費用，其中自費負擔部分為22,4
    99元，扣除非必要費用之診斷證明書費用及住院電話費用，
    共支出必要自費負擔之醫療費用為21,990元（計算式：22,0
    00 -000-000-000=21,990），其餘則屬健保局給付費用，原
    告不得就此部分再為請求；而原告至仁愛醫院醫療費用，自
    費負擔部分為290 元等情，業提出前開兩家醫院醫療費用收
    據在卷可參（見本院1 卷第15頁至16頁、第44頁至第60頁、
    第1 25頁至第129 頁），則原告請求因本件車禍受有22,280
    元醫療費用之損失（計算式：21,990+290=22,280 元），為
    有理由。
  2.日後醫療費用733,500元部分：
  (1)再按不法侵害他人之身體或健康者，對於被害人因此增加生
    活上之需要者，應負損害賠償責任，民法第193 條第1 項定
    有明文，準此可知，將來之醫藥費，祗要係維持傷害後身體
    或健康之必要支出，被害人均得請求加害人賠償（最高法院
    82 年 度台上字第681 號判決及88年度台上字第1794號判決
    意旨參照）。
  (2)經查，三軍總醫院以92年10月22日集逵字第0920020553號函
    本院稱：「查陳員目前骨科治療情形，只需半年門診複查二
    次即可，若有左大腿活動酸痛或其他不適之情形，可考慮鋼
    釘拔除，故施行時間視臨床症狀或該員意願決定。若純粹鋼
    釘拔除手術，術後大約只需療養3 至5 天，住院及手術費用
    則視天數及消耗衛材而定，一般工作照常，但6 週內不宜追
    趕跑跳。病患受傷牙齒受傷情形：右側下顎犬齒、第一及
    第二小臼齒、第一及第二大臼齒（共計五顆）搖動。左側
    上顎第一大臼齒及右側下顎第一大臼齒牙冠斷裂。右側下
    顎側門齒脫落必要之治療行為包括第二項的兩顆牙齒根管
    及膺復治療，以及第三項的門齒膺復治療，其醫療費用除膺
    復治療部分，因使用材料之差異無法明確估算，其餘皆為健
    保負擔。目前該員牙齒癒合情形良好，但是否需整型手術
    ，需視其個人意願而定」等語（見本院2 卷第23頁至第24頁
    ）。可見原告「左側上顎第一大臼齒（齒列編號26）及右側
    下顎第一大臼齒（編號46）牙冠斷裂」、「右側下顎側門齒
    （編號42）脫落」之膺復費用既非健保給付項目，且屬必要
    治療行為，茲對照原告提出陳勝夆牙醫所所開立之治療計劃
    （見本院1 卷第130 頁）所示，左側上顎第一大臼齒破裂須
    製作牙套費用12,000元，右側下顎第一大臼齒牙冠斷裂須拔
    牙後植牙費用65,000元，右側下顎側門齒脫落須製作假牙36
    ,000 元 等情，則原告主張將來牙齒必要治療費用 113,000
    元（計算式：12,000+65,000+36,000=113,000）部分，為有
    理由，應予准許。至於前開治療計劃所列其餘牙齒治療部分
    則屬健保給付，原告自不得據此再向被告請求。
  (3)再者，原告因本件車禍受有多處外傷，經治癒後留下疤痕，
    須經外科整型手術予以回復原有狀態，自屬將來必要醫療行
    為，則原告左大腿外側外傷性疤痕（9CM,18CM,7CM）及下巴
    疤痕（5CM）、 左手手腕疤痕（3CM）、 右耳前方疤痕（3C
    M）均 須整型手術修整疤痕一節，此有徐永康醫師出具之整
    型醫療費用表可參（見本院1 卷第131 頁），則原告請求此
    部分整型所需225,000 元費用（計算式：170,000+25,000 +
    15,000+15,000=225,000）， 為有理由。被告抗辯無須整型
    云云，自無足取。
  (4)原告主張左大腿鋼釘拔除費用75,000元云云，惟據前開三軍
    總醫院回函所載拔除鋼釘與否，既視原告個人意願而定，顯
    非必要性治療，況原告迄今未提出任何單據以實其說，則其
    泛言請求前開費用，自屬無理由。
  3.看護費用242,000元部分：
  (1)復查，原告因本件交通事故在三軍總醫院住院期間，經其舅
    舅陳建剛到院看護，且證人陳建剛至本院證陳：伊從原告出
    車禍就過去幫忙一直到出院，送原告檢驗、照Ｘ光、進手術
    房開刀，並幫原告如廁、洗澡、擦身體，進行24小時看護，
    原告父親給伊一天2,200 元，總共44,000 元等語（見本院2
    卷第29頁至第30頁），另參酌三軍總醫院出具診斷證明書所
    載，原告因車禍所受前開傷害，自89年11月21日至同年12月
    11日共20日住院期間，因腿部不良於行，齒顎受傷無法順利
    進食，自須由他人照料看護，堪認屬實，則原告主張住院期
    間因有請看護必要，而受有相當看護費之損害，屬增加生活
    上需要之支出費用，且衡諸目前看護費用行情，本院認原告
    以每日2,200 元為看護費用之計算基準，核屬相當，則原告
    請求44,000元看護費用（計算式：2,200X20天=44,000），
    洵屬有理由。
  (2)又原告住院20天始出院，可見其傷勢非輕，雖經醫院治療達
    一定程度，醫師同意其辦理出院，並觀諸三軍總醫院病歷所
    示，原告從89年12月20日至90年4月30 日回診期間，病情摘
    要均記載：「目前仍在復建中，治療效果仍在進展中」、「
    GAIT:POOR,WALKING LIMITATION」等語（見本院1卷第255頁
    至第262 頁），而證人黃瓊美於本院證稱：原告出院後須撐
    枴杖，因學校要段考，伊坐計程車帶原告去學校、作復建及
    看牙齒，並負責料理原告3 餐，所以原告父親給伊1 個月 3
    萬元，總共15萬元等語（見本院2 卷第31頁至第32頁），可
    見原告出院後靠枴杖行走，行動雖屬不便，但已有別於住院
    期間須仰賴他人全天看
    為減低，並無全日看護之必要，則此時看護費用自應比照行
    政院勞委會公佈之最低工資每月15,840元，每日528 元計算
    始為合理，則原告自89年11月20日出院至90年4 月30日複診
    期間之看護費用共計85,008元（計算式：15,840X5月+528x1
    1 天=85,008）， 為有理由，逾此部分請求，則無理由。被
    告空言抗辯原告出院後並無看護必要云云，顯與病歷資料不
    符，自無可採之處。
  (3)原告另主張將來拔除左大腿鋼釘手術，因住院及休養之看護
    費用48,000元部分。惟據三軍總醫院前開回函內容，拔除鋼
    釘須視原告意願而為，縱進行鋼釘拔除手術，術後大約只需
    療養3 至5 天，可照常一般工作等情，可見縱使原告日後進
    行該項手術，並無聘人看護之需，則其請求此部分看護費用
    ，並無理由。
  (4)綜上，原告請求129,008 元看護費用（計算式：44,000+85,
    00 8=129,008），自無不合，應予准許，逾此部分請求，即
    無理由。
４、交通費45,000元部分：
  (1)經查，原告因本件車禍受有左側股骨骨折等傷害，於89年11
    月21日接受左股骨開放性復位及內固定手術，在出院後之復
    健期間行動仍屬不便，須搭乘計程車自內湖家中往返三軍總
    醫院進行診療，則所花費之計程車費自屬增加生活之必要費
    用，而其主張共28次回診，經核與其所提出三軍總醫院醫療
    費用收據次數相符，且每次計程車費以100 元計算亦屬適當
    ，則原告主張受有5,600 元計程車車資損害（計算式：100x
    2x28=5,600 元）， 為有理由。
  (2)原告另主張往返住家與台灣大學間之通勤計程車費，以單趟
    計程車350 元計算60天，共花費42,000元（計算式：350x2x
    60=42,000）。 經查，原告自承事發當時就讀臺灣大學（見
    本院1 卷第215 頁），但並未提出選修學分課程表供參，則
    原告是否須每日到校上課，誠非無疑，是其以60天計算往返
    學校之日數，已失其所憑，故原告以單趟350 元計算60天往
    返學校之交通費用，顯乏實據，難認妥當，自不應准許。
５、精神慰撫金600,000元部分：
  　按關於慰撫金之多寡，應以被害人精神上所受之苦痛為準據
    ，亦應審酌被害人之地位、家況及加害人之地位，俾資為審
    判之依據，故應就兩造之身分、職業、教育程度、財產及經
    濟狀況，用以判斷非財產上損害之慰撫金數額（最高法院48
    年度台上字第1982號判例、86年度台上字第511號判決參照）
    。經查，原告因本件車禍受有前開傷害，住院治療期間歷經
    數次手術，往後尚有整型及牙齒膺復等漫長療程，則其於前
    開治療及復健期間，除生活上不便之外，尚須擔心醫療結果
    是否能治癒等情，造成精神上相當大沈重負擔，原告因此深
    感痛苦，自得請求被告賠償非財產上之損害賠償。本院審酌
    原告目前尚在就學，因本件車禍多次進出醫院治療，精神上
    所受之痛苦非輕，而被告已婚，膝下二子業已成年，目前無
    業，家計胥由配偶負擔等情狀，認原告非財產上損害請求以
    400,000元 為宜，逾此數額請求，即無可採。
四、再按損害之發生或擴大，被害人與有過失者，法院得減輕賠
    償金額或免除之，民法217 條定有明文，茲本院審酌原告轉
    彎車未讓直行車先行為本件車禍肇事主因，原告未注意車前
    狀況採取必要安全措施為本件車禍肇事次因，認定原告應負
    10分之1 之過失責任，前已詳述，則原告前開經本院審酌認
    有理由之醫療費用、日後牙齒及整型手術費用、看護費用、
    交通費用及非財產上損害合計894,888 元（計算式：22,280
    +113,000+225,000+129,008+5,600+400,000=894,888），則
    原告依前開與有過失比率折算後，得向被告請求金額為805,
    399元（計算式：894,888X0.9=805,399.2 ，四捨五入）。
五、末按，保險人依本法規定給付保險金，視為加害人或被保險
    人損害賠償金額之一；加害人或被保險人受賠償請求時，得
    扣除之，強制汽車責任保險法第30條定有明文。經查，原告
    因本件車禍，已向泰安保險公司請領強制汽車責任險保險金
    共281,433 元，此有泰安保險公司回函在卷可稽（見本院1
    卷第37頁），並為原告自認屬實（見本院1卷第86 頁），揆
    諸前揭法文意旨，原告前開得請求總額扣除此部分金額後，
    原告得請求金額為523,966 元（計算式：805,399-281,433=
    523,966）。
六、綜上所述，原告本於侵權行為法則，請求被告給付 523,966
    元及自被告收受起訴狀繕本翌日（即90年8 月9 日，見本院
    3 卷第27頁）起至清償日止，按年息百分之5 計算之法定遲
    延利息，為有理由。逾此部分請求，則屬無據，應予駁回。
七、又本件事證已臻明確，兩造其餘攻擊防禦方法，於本判決結
    果不生影響，爰不一一論述，併此敘明。
八、本件原告勝訴部分，兩造分別陳明願供擔保請准宣告假執行
    或免為假執行，核無不合，爰分別酌定相當之擔保金額，予
    以准許。至原告敗訴部分，假執行之聲請失其附麗，應予駁
    回。
九、訴訟費用負擔依據：民事訴訟法第79條。
中　　華　　民　　國　　94　　年　　1 　　月　　14　　日
                    民事第一庭審判長法官  謝碧莉
                                    法官  林晏如
                                    法官  傅中樂
以上正本係照原本作成。
不得上訴。
中　　華　　民　　國　　94　　年　　1 　　月　　14　　日
                                  書記官  袁以明
